【裁判字號】    89,上易,187
【裁判日期】    890424
【裁判案由】    詐欺
【裁判全文】
臺灣高等法院臺南分院刑事判決          八十九年度上易字第一八七號
      上  訴  人  臺灣臺南地方法院檢察署檢察官
      被      告  乙  ○  ○  .
      選任辯護人  查  名  邦  律師
      被      告  丙  ○  ○
右列上訴人因被告詐欺案件，不服臺灣臺南地方法院八十八年度易字第一三五九號中
華民國八十八年十二月三日第一審判決（起訴案號：臺灣臺南地方法院檢察署八十七
年度偵字第一三一二○號），提起上訴，本院判決如左：
      主      文
原判決關於乙○○部分撤銷。
乙○○連續意圖為自己不法之所有，以詐術使人將本人之物交付，處有期徒刑壹年。
其他上訴駁回。
      事      實
一、乙○○（原名洪肇清）於臺南市經營富源鷹架股份有限公司，基於意圖為自己不
    法所有之概括犯意，明知已陷於無償債能力之嚴重狀態，於民國（下同）八十五
    年間起分持本人支票或其配偶王惠貞（此部分支票係用於換回原先退票之支票用
    ）或王惠貞之弟黃俊淵（已於八十七年五月三十一日死亡，業為檢察官不起訴處
    分）或其友人丙○○等人如附表所示支票，向甲○○佯稱：上開支票均屬從事鷹
    架工程所收取客票，並託甲○○代向他人調現花用等語，致甲○○不疑有他，乃
    陸續持洪肇清所交付上開支票轉向人調現，供洪肇清使用，洪肇清詐得款項後，
    即任由上開支票因存款不足而退票，共計新台幣（下同）三千九百八十二萬一千
    元（詳如附表所示），甲○○迫於王麗美、林慶之追索，乃陸續以甲○○支票換
    回，並因而承擔巨額債務及罹於刑責，再三向乙○○催討，不獲置理，始知受騙
    （甲○○業經另案依詐欺罪判處有期徒刑三年確定）。
二、案經甲○○訴請臺灣臺南地方法院檢察署偵查起訴。
      理      由
一、訊據被告乙○○矢口否認有詐欺犯行，辯稱：伊自八十二年十二月份即持自己支
    票向告訴人調現，均有借有還，嗣因甲○○表示不宜長期持相同支票調現，否則
    金主不願貸借，故伊改以丙○○等支票向甲○○調現，伊並未向甲○○詐稱該支
    票係伊所收客票，甲○○亦認識丙○○等發票人，均係伊朋友、妻子、妻弟，並
    非伊客戶，渠等所簽發支票亦非伊所收客票，甲○○因欲賺取利息差額而繼續貸
    借，伊因房地產不景氣，相關產業均陷於停頓狀態，所經營富源鷹架公司亦遭波
    及，致經營發生困難，無力支付龐大借款利息，而無法還款，並非存心詐欺甲○○等語。
二、經查：
(一)前開詐欺事實，業據告訴人甲○○於偵審中指訴綦詳，被告乙○○亦坦承有持附
    表所示本票、支票向甲○○調借現款等情，並有附表所示本票、支票及退票理由
    單影本在卷足資佐證。
(二)附表所示本票、支票發票人，除被告乙○○外，尚有其配偶王惠貞、王惠貞胞弟
    黃俊淵及被告丙○○，原審審理時曾質以告訴人甲○○：「何以須乙○○所持支
    票為客票，伊才願出借，其本人之支票，伊即不願出借，及乙○○向伊借款係施
    用何詐術」各節，告訴人甲○○答稱：「被告稱要調現之支票係客票，使伊相信
    被告有在經營營造業，伊才願出借，然該支票卻係伊妻子、妻舅之支票」等語（
    詳原審卷第一百三十一頁正面），足見告訴人甲○○於八十五間被告向其借款時
    ，已對被告乙○○信用有所疑慮，知悉被告乙○○陷於無償債能力之狀態，始要
    求被告乙○○須交付客票，而不能持自己支票調借。衡諸社會常情，告訴人貸予
    被告乙○○高達千萬元鉅款，自會就被告乙○○所持借款支票，是否屬於客票，
    詳予徵信過濾，如若發現該支票發票人係被告配偶、妻弟及朋友，而非為被告乙○○之客戶，理當拒絕出借，惟被告乙○○竟隱瞞此事實，向告訴人訛稱附表所
    示票據俱屬生意上收取之客票，兼以告訴人相信被告乙○○確係經營營造業，亦
    難以發現前述事實真象，殊難僅憑告訴人未事前查詢，遽認被告乙○○無施用詐
    術之行為，原審法院雖認定被告乙○○若存心施詐，豈有不交付第三人支票予被
    告，使告訴人難以徵信，乃竟交付其妻子、妻舅及朋友等支票冒充客票，致告訴
    人得輕易察覺其偽之理？然以被告已陷無償債能力狀況，人人避之惟恐不及，豈
    會將支票借予被告乙○○使用，被告乙○○所能借用支票，僅能囿限於其近親好
    友，故被告乙○○交付其妻子、妻舅及朋友等支票冒充客票，亦為社會常態。被
    告乙○○以其本人或其配偶王惠貞、或王惠貞之弟黃俊淵、或友人被告丙○○等
    人本票、支票向告訴人調借現款，事後分文不還，任令告訴人揹負巨額債務，告
    訴人並因而經本院另案八十八年度上易字第三四六號案依詐欺罪判處有期徒刑三
    年確定，亦有該案刑事判決在卷可參，要難認被告乙○○無施用詐術之行為。
(三)被告乙○○縱於原審聲請證人王曉光、邵吉榮、邵吉亨、黃惠貞到庭證稱：八十
    五年農曆春節前乙○○公司於富碧瑤餐廳舉辦尾牙宴時，甲○○即知悉該支票發
    票人黃惠貞係乙○○之妻等語，然按被告乙○○之妻黃惠貞所簽發支票僅附表編
    號三十一、四十一、四十二所示三張支票，面額依序為四十五萬元、五十萬元、
    五十萬元，金額不高，且被告乙○○亦無法舉證告訴人知悉發票人黃俊淵係被告
    妻弟；又被告丙○○於八十三年八月間，雖曾提供其所有座落麻豆鎮○○段第四
    二二之六號土地及其地上建物予被告乙○○向告訴人抵押借款，固有該土地及建
    物登記簿影本乙份附卷附卷足參，然無從僅憑該部分事實遽認告訴人自該時起，
    已知悉被告丙○○係被告乙○○密友，而非其客戶。雖原審向萬泰商業等銀行函
    查黃惠貞等支票帳戶往來情形結果，黃惠貞係自八十八年十二月二十日起，乙○○自同年十一月十五日起，黃俊淵則自八十六年一月十七日起，張楊國義自八十
    八年十一月十五日起，始列為拒絕往來戶，有上開銀行檢送存戶退票資料查詢明
    細單附原審卷足憑，但被告乙○○交付附表所示本票、支票向告訴人借款時，被
    告乙○○於調得款項後，旋即於八十五年底陸續任令上開支票退票，金額高達三
    千九百八十二萬一千元，足認被告乙○○於附表所示本票、支票到期日、發票日
    ，已陷於無償債能力狀態，故上開銀行檢送存戶退票資料查詢明細單，顯難資為
    被告乙○○之有利論據。
(四)被告乙○○自八十一、八十二年間起即向告訴人借款，以前均有借有還，迄至八
    十五年間始償還之事實，雖據告訴人供明在卷，且告訴人從中賺取利息差額，乃
    使告訴人願意一再貸借，惟被告乙○○於調借款項後，旋即陸續放任上開支票退
    票，金額高達三千九百八十二萬一千元，顯然被告乙○○有施用詐術，使告訴人
    從中賺取利息差額之小利，而牟取告訴人出借本金鉅利，致告訴人陷於錯誤。且
    依上開銀行檢送存戶退票資料查詢明細單所示，黃俊淵自八十六年一月十七日起
    ，即列為拒絕往來戶，被告乙○○仍持如附表編號四十三、四十四、四十五所示
    發票日依序為八十六年五月二十五日、三十一日、六月五日支票向告訴人調現，
    足認被告乙○○有不法所有之意圖，至為明灼。
(五)綜上所述，被告乙○○持支票向告訴人借款時，確有隱瞞其無資力不能支付之情
    況，向告訴人誆稱附表所示票據俱屬所收客票，事後放任支票退票，分文不還，
    致告訴人揹負巨額債務並罹刑責，屢經催討，均置之不理。故被告乙○○上開所
    辯，純係卸責之詞，不足採。其詐欺取財犯行，事證明確，堪以認定。
三、核被告乙○○所為，係犯刑法第三百三十九條第一項詐欺取財罪。其先後多次犯
    行，時間緊接，所犯構成要件亦復相同，顯係基於概括之犯意反覆為之，為連續
    犯，依刑法第五十六條之規定以一罪論，並加重其刑。原審就被告乙○○部分疏
    未詳察，遽依被告乙○○片面所辯，即判決乙○○無罪，自有未洽。檢察官上訴
    意旨，執以指摘原判決，為有理由，自應由本院就該部分撤銷改判。爰審酌被告
    乙○○犯罪動機、目的、手段及所生危害與犯罪後態度等一切情狀，量處有期徒
    刑一年。
四、公訴意旨另以：丙○○明知其已陷於無償債能力之狀態，且與乙○○亦無任何工
    程往來，仍放任票信於不顧，任意將支票借予乙○○使用，因認丙○○涉有刑法
    第三百三十九條第一項詐欺罪嫌云云。訊據被告丙○○堅詞否認有詐欺取財犯行
    ，辯稱：因伊與洪肇清為好友及同行，乃將支票借予洪肇清使用，並曾將座落麻
    豆鎮房地提供予甲○○設定抵押，伊信任乙○○支票屆期會兌付票款，始將支票
    借予伊使用，且乙○○以前均信守約定，伊並無共同詐欺甲○○犯意云云。經查
    被告丙○○雖供承簽發附表所示面額均為三十五萬元支票三紙，借予乙○○使用
    之事實，然被告丙○○僅單純將支票借予乙○○調現，甚至被告丙○○曾於八十
    三年八月間，提供其所有座落麻豆鎮○○段第四二二之六號土地及其地上建物予
    被告乙○○向告訴人抵押借款，有該土地及建物登記簿影本乙份附卷附卷足憑，
    此外尚無其他確切證據足以證明被告丙○○與乙○○有何詐欺之謀議，顯難以詐
    欺取財共犯相繩，故被告丙○○被訴共同詐欺取財罪嫌，應屬不能證明。原審基
    此理由所為被告丙○○無罪判決，本院經核尚無不當。檢察官上訴意旨，指摘該
    部分原判決不當，為無理由，應予駁回。
五、據上論斷，應依刑事訴訟法第三百六十八條、第三百六十九條第一項前段、第三
    百六十四條、第二百九十九條第一項前段，刑法第五十六條、第三百三十九條第
    一項，罰金罰鍰提高標準條例第一條前段，判決如主文。
本案經檢察官劉欽銘到庭執行職務。
中  華  民  國      八  十  九      年      四      月      二十四      日
                                臺灣高等法院臺南分院刑事第五庭
                                    審判長法官  茆    臺    雲
                                          法官  李    文    福
                                          法官  蔡    長    林
右正本證明與原本無異。
不得上訴。
                                    法院書記官  李    培    薇
中  華  民  國      八  十  九      年      四      月      二十五      日
附錄本案論罪科刑法條全文
刑法第三百三十九條第一項：意圖為自己或第三人不法之所有，以詐術使人將本人或
                          第三人之物交付者，處五年以下有期徒刑、拘役或科或
                          併科一千元以下罰金。


司法院資訊處製作；財團法人民間司法改革基金會備份。
